臺灣高等法院民事判決　　　　　　　　　　　　　九十三年度上更(三)字第一一五號
　　上　訴　人　辰○○
　　　　　　　　巳○○
　　　　　　　　卯○○○
　　　　　　　　丑○○
　　　　　　　　癸○○
　　　　　　　　寅○○
　　　　　　　　午　○
　　　　　　　　酉○○
　　　　　　　　壬○○
　　　　　　　　申○○
　　　　　　　　未○○
　　　　　　　　子○○
　　　　　　　　己○○○
　　共　　　同
　　訴訟代理人　吳雨學律師
　　被　上訴人　地○○
　　　　　　　　黃○○
　　　　　　　　玄○○
　　　　　　　　宇○○
　　　　　　　　丁○○即李王.
　　　　　　　　丙○○即李王.
　　　　　　　　乙○○即李王.
　　　　　　　　庚○○即李王.
　　　　　　　　戊○○
　　　　　　　　甲○○
　　　　　　　　辛○○○
　　　　　　　　宙○○
　　　　　　　　亥○○即闕河.
　　　　　　　　戌○○即闕河.
　　　　　　　　天○○
　　共　　　同
　　訴訟代理人　楊進興律師
　　複　代理人　王怡雯
右當事人間因拆屋還地事件，上訴人對於華民國八十七年五月二十九日臺灣士林地方
法院八十五年度重訴字第三二六號第一審判決，提起上訴，經最高法院第三次發回更
審，本院於九十三年十二月一日言詞辯論終結，判決如左：
    主      文
上訴駁回。
第二審及發回前第三審訴訟費用由上訴人負擔。
    事      實
甲、上訴人方面：
壹、聲明：
（一）原判決除確定部分外均廢棄。
（二）右廢棄部分，被上訴人於第一審之訴及假執行之聲請均駁回。
貳、陳述：除與原判決（及發回前本院判決）記載相同者外，補稱略以：
（一）台北市○○區○○段一小段九三八地號土地（下稱系爭九三八土地）之原所有
      人係與上訴人之被繼承人高定間存有不定期土地租賃關係，並非訂立耕地三七
      五租約，自不適用耕地三七五減租條例。
（二）上訴人辰○○之被繼承人高定所建築之房屋本為三合院式建築，而現有門牌號
      碼為台北市○○區○○路四六三巷十一號房屋（下稱系爭號房屋) ，確為以前
      三合院建築之一部分，此有建築物改良物登記簿謄本及門牌証明書可稽。高定
      死亡後，系爭房屋應由法定繼承人高紅紺、辰○○、巳○○、高詩慶所繼承而
      公同共有。
（三）被繼承人高定與訴外人闕山豬、闕河添係以收成之稻穀交付未實際耕作之共有
      人，作為承租土地繳納租金之義務，故三人於民國（下同）三十八年間所共同
      承租土地之租約確係有效存在。
（四）上訴人巳○○及訴外人高詩慶就系爭九三八土地有承租權，係繼承被繼承人高
      定之承租權而來，並非因闕山豬移轉持分登記予二人。
（五）被上訴人之前手雖曾於六十九年十二月二十七日與訴外人闕山豬、闕河添及巳
      ○○、高詩慶協議終止土地租賃關係，惟高定之合法繼承人除巳○○、高詩慶
      外，尚有辰○○、高紅紺等人，而法定終止權之行使，應由其全體或向全體為
      之，該項土地租賃權既為高定之法定繼承人所公同共有，依法應得全體公同共
      有人之同意，前開終止協議既未得辰○○及高紅紺之同意，即不生合法終止之
      效力，故辰○○、巳○○、高詩慶之繼承人（即卯○○○等五人）、高紅紺之
      繼承人（即午○等五人）就系爭房屋於上開九三六、九三八地號土地仍有不定
      期租賃權，其占有使用系爭九三八土地自有正當權源。
（六）又系爭九三八土地共有人中之闕山豬，前於四十一年六月二十九日將其持分移
      轉予巳○○、高詩慶及訴外人闕河添，應有最高法院七十三年五月八日民事庭
      會議決議之適用，又巳○○及高詩慶於七十六年六月間將系爭土地所有權移轉
      予被上訴人辛○○○，自應推斷被上訴人默許上訴人繼續使用土地且繼受其原
      來之法律關係。
參、證據：援用原審（及發回前本院前審）所提證據。
乙、被上訴人方面：
壹、聲明：上訴駁回。
貳、陳述：除與原判決（及發回前本院判決）記載相同者外，補稱略以：
（一）依高定建造之房屋之建物登記謄本所示，面積九○．五二平方公尺、建築完成
      日期為十年、主要建築材料為土磚造，則依房屋使用年限及建築材料之經驗法
      則判斷，高定建造之房屋早已滅失，系爭房屋顯為上訴人辰○○於五十四年、
      五十六年重新搭建並越界占用系爭九三八土地甚明，並非高定建造遺留迄今，
      自非屬上訴人等十三人公同共有。
（二）依12.「終止承租土地契約書」第五條記載暨所附由闕山豬、闕河添、巳○
      ○、高詩慶簽收之地上物拆遷補償費收款收據，台北市○○區○○段一小段九
      三六地號土地（下稱九三六地號土地）之房屋已拆除大部分，然仍不能以九三
      六地號土地上殘存房屋面積較小，而系爭九三八土地上房屋面積較大，推論系
      爭九三八土地與九三六地號土地均有租賃權，蓋系爭九三八土地地目為田，不
      可能有基地租賃關係。縱認系爭九三八土地有租賃關係，然該地地目迄今仍為
      田，上訴人搭蓋系爭房屋已構成「不自任耕作」，依耕地三七五減租條例規定
      ，租賃關係無效，無待另為終止表示，即當然向後失其效力。
（三）上訴人於原審自行提出之「囑咐分業合約書」記載「．．．至於亡者高定生時
      建造遺下之房屋，納稅義務人雖屬高詩慶及巳○○二人名義．．．」，足見高
      定建造有保存登記之房屋，納稅義務人變更為高詩慶及巳○○，與本件系爭房
      屋納稅義務人為上訴人辰○○不同，自不能將系爭房屋與日據時代所蓋有保存
      登記之房屋混為一體，據以主張有租賃權。
（四）又依12.「終止承租土地契約書」第七條記載，巳○○、高詩慶顯已承認系
      爭房屋為違章建築，係因二人領取補償費用後，未將上訴人辰○○及其丈夫謝
      金波應得之補償費交付之，致上訴人辰○○拒絕拆遷，故系爭房屋確有無權占
      有系爭土地。
（五）巳○○、高詩慶對其他土地共有人而言，仍係無權占有系爭九三八土地建築房
      屋，倘認二人將土地持分轉讓他人後，得依民法第四百二十五條之一規定及最
      高法院七十三年五月八日第五次民事庭決議取得合法占用系爭土地之權利，對
      其他土地共有人顯非公平，自不符立法意旨。
（六）上訴人主張高定、闕山豬、闕河添三人於三十八年間共同承租台北縣南港鎮○
      ○○○○段三六一、三六二地號等八筆土地，出租人即為土地所有權人闕德乳
      等十一人，則依民法關於共有物處分之規定，上訴人自應證明闕德乳等十一人
      全部同意租賃關係，且就租賃物及租金有具體、確定之意思表示，否則不生效
      力。
參、證據：援用原審（及發回前本院前審）所提證據。
    理      由
一、被上訴人李王阿蘭於九十三年三月二十三日死亡，其所有系爭土地持分，其中三
    分之一於八十九年三月十三日因買賣關係移轉登記予庚○○，有系爭土地登記謄
    本可稽（本審卷第四八至五○頁），庚○○依民事訴訟法第二百五十四條第一項
    但書聲請承當訴訟，並無不合，應予准許。又訴訟標的，對於共同訴訟之各人，
    必須合一確定者，共同訴訟人中一人之行為有利益於共同訴訟人者，其效力及於
    全體，民事訴訟法第五十六條第一項第一款前段定有明文。本件被上訴人係依據
    民法第七百六十七條規定，訴請上訴人等拆屋還地，其訴訟標的對於上訴人間必
    須合一確定。是上訴人辰○○以次十二人合法提起第二審上訴，依前揭法條規定
    意旨，其上訴之效力及於未聲明上訴之同造當事人己○○○，爰併列為上訴人，
    合先說明。
二、被上訴人在原審起訴主張：坐落台北市○○區○○段一小段九三八地號土地（下
    稱系爭九三八土地），為伊等所共有，詎上訴人辰○○竟無權占有系爭九三八土
    地內如原判決附圖（下稱附圖）所示乙部分土地，建造門牌台北市○○區○○路
    四六三巷一一號房屋（整編前門牌為台北市○○區○○路二十一巷六十五號－下
    稱系爭房屋），依民法第七百六十七條規定，上訴人辰○○自應將系爭房屋拆除
    ，返還占用土地與伊等。若認系爭房屋係由已死亡之訴外人高定建造，而屬於訴
    外人高定之繼承人即上訴人辰○○及其餘上訴人所公同共有，渠等仍屬無權占有
    系爭土地，並獲有相當於租金之不當得利等情，求為命上訴人拆除附圖所示乙部
    分土地上之系爭房屋並返還該部分土地與伊等及依民法第一百七十九條之不當得
    利規定，命上訴人與原審共同被告謝秀鳳、劉泳松自八十年七月一日起至八十三
    年六月三十日止，按年給付新台幣（下同）六萬一千五百七十八元，自八十三年
    七月一日起至八十四年八月三十一日止，按年給付八萬三千三百三十九元，自八
    十四年九月一日起至返還土地之日止，按年給付十萬六千五百六十元之判決。（
    被上訴人其餘之請求，業經原審駁回確定；另原審共同被告謝秀鳳、劉泳松就其
    受原審敗訴判決部分未聲明不服；又上訴人辰○○對駁回其「反訴」部分亦未聲
    明不服。）
三、上訴人則以：被上訴人所共有之系爭九三八土地即為重測前台北縣南港鎮○○○
    ○○段三七八地號土地（以下簡稱三七八號土地）。伊等之被繼承人高定 (已於
    四十三年十二月二十一日死亡) 與訴外人闕山豬、闕河添於三十八年間共同承租
    之土地除系爭九三八土地外，尚包括重測後同段九三七、九三六、九二二、六三
    四、六三三、六三五、九二一、六三六、六三七、九二○、九一九、六三八、九
    三九、及九四三地號共計十五筆，高定等三人對該十五筆土地有不定期之租賃權
    ，並以給付稻穀方式繳納租金，六十九年十二月二十七日被上訴人雖與訴外人闕
    山豬、闕河添、高詩慶及上訴人巳○○四人終止該十五筆土地之租約並已給付承
    租權利金及土地上房屋拆遷補償費，然既未徵得上訴人辰○○及訴外人高紅紺之
    同意，該終止租約之意思表示自不生效力，伊等占用系爭九三八土地即非無權占
    有。況就其中九三六地號土地，被上訴人於另案台灣台北地方法院士林分院八十
    三年度訴字第八五三號塗銷地上權登記事件，主張出租予高定及闕山豬、闕河添
    等三人建築房屋使用，系爭房屋即為高定於興建時，逾界建築占用系爭九三八土
    地使用，被上訴人之被繼承人知悉卻未即提出異議，亦已不得再為拆屋還地之請
    求云云，資為抗辯。
四、經查，被上訴人主張系爭九三八土地原為伊等與他人所共有，於八十四年八月三
    十日經判決分割歸伊等取得共有確定之事實，業據其提出土地登記謄本、原審八
    十三年度重訴字第二二一號民事判決及判決確定證明書為證（見原審卷第十五至
    二十頁、第六二至七一頁、第二四○至二六四頁、第三五七至三七○頁），而系
    爭房屋占用系爭九三八土地內如原判決附圖所示乙部分，面積一四八平方公尺之
    情形，亦經原審履勘現場並會同台北市松山地政事務所派員實施測量鑑定屬實，
    有勘驗筆錄及土地複丈成果圖可稽（見原審卷第三四、三五、三九、四○頁），
    且為上訴人所不爭執，自堪信為真實。
五、被上訴人另主張系爭房屋為上訴人辰○○單獨所有之事實，無非以上訴人辰○○
    係稅籍資料所載之納稅義務人與房屋稅實際繳納之人，並提出台北市稅捐稽徵處
    南港分處八十六年三月八日北市稽南港乙字第二九三九號、八十六年六月七日北
    市稽南港乙字第六七四三號函各一份及房屋稅繳納通知書二件為其論據（原審卷
    第八六、一一三、一一四、一二三頁），惟為上訴人等所否認，經查：
（一）未為所有權第一次登記之建物所有權，係屬該建物原始建造人所有，而稅捐機
      關就未為建物所有權第一次登記之房屋，所為房屋稅納稅義務人之登載與房屋
      稅繳納通知書所列載之稅納稅義務人，僅係稅捐稽徵機關為便利徵稅、寄發稅
      單所作權宜性措施，不足以為房屋所有權人之認定依據；被上訴人又無法舉證
      證明系爭房屋為上訴人辰○○所建造，僅憑上開資料而主張上訴人辰○○為系
      爭房屋之所有權人，尚不足採。
（二）次查，門牌號碼為台北縣南港鎮○○路一二五號之本國式土磚造平房，係坐落
      於台北縣南港鎮○○○○○段三六二地號土地（重測後為九三六地號），所有
      權人為高定之事實，固有上訴人辰○○所提出之建築改良物登記簿謄本可按（
      見原審卷第五四、五五頁），惟依該建築改良物登記簿謄本所載，南港路一二
      五號本國式土磚造平房，除高定所有之房屋，面積為九○．五二平方公尺外，
      另尚有訴外人闕山豬所有之房屋，面積七七．五八平方公尺，均坐落於三六二
      地號土地之上（見本院重上卷一字第七三至七六頁），參之上訴人自稱高定所
      建築之房屋原為三合院建築，以及被上訴人所提出之台北市政府五十八年所繪
      測航空測量圖（見原審卷第三七一頁），足証依建築改良物登記簿謄本所載之
      門牌號碼南港路一二五號房屋應為三合院式建築，僅其中面積九○．五二部分
      之建築物屬於高定所有，至於屬闕山豬所有部分，已於日後拆除而不存在，自
      不在本件論述範圍。
（三）再查，上開台北縣南港鎮○○路一二五號房屋，嗣於五十年十月一日整編為台
      北市○○區○○街二一巷六五號，於五十七年十月一日再整編為台北市○○區
      ○○路二一巷六五號，於七十六年七月十六日又再整編為現有門牌台北市○○
      區○○路四六三巷十一號，並有台北市南港區戶政事務所門牌證明書可証（見
      原審卷第五三頁），而上訴人辰○○曾先後於五十四年間及五十六年間修建系
      爭房屋，亦有台北縣政府建設局修建証影本二紙可稽（見原審卷第一一一、一
      一二頁），其既非重新建造，當不影響系爭房屋原所有權之歸屬，是上訴人辰
      ○○不因其後之修建行為，而取得房屋之單獨所有權，而系爭房屋經台北市松
      山地政事務所複丈結果，占用九三六地號土地部分面積為七六平方公尺，占用
      系爭九三八地號土地部分面積為一四八平方公尺，而該屋現狀經原審履勘結果
      ，亦係整體使用而無法分別獨立使用，此有履勘筆錄可稽（見原審卷第三四、
      三五頁），足証辰○○之修建結果，係因添附而附合於原高定所有之房屋，自
      仍應訴外人高定所有。而訴外人高定業於四十三年十二月二十一日死亡，其繼
      承人為上訴人辰○○及訴外人高紅紺、巳○○、高詩慶四人，故系爭房屋應由
      其繼承人全體公同共有；而訴外人高紅紺復於四十四年二月八日死亡，其繼承
      人為上訴人午○、酉○○、壬○○、申○○、未○○、己○○○六人，訴外人
      高詩慶亦於七十八年一月二十二日死亡，其繼承人為上訴人卯○○○、子○○
      、丑○○、癸○○、寅○○五人，此亦有
      一五二頁、第一八三至一八九頁、本院上字卷(二)第八九頁、卷(一)第二八四至二
      八六頁），足證系爭房屋係上訴人所公同共同。
六、至被上訴人主張即使系爭房屋係上訴人之被繼承人高定所建，但高定原有租賃關
    係之土地僅九三六地號而已，不包括系爭九三八土地及其他地號在內，故就系爭
    九三八土地而言，仍屬無權占用等語，亦遭上訴人否認，惟查：
（一）被上訴人前於台灣台北地方法院士林分院八十三年度訴字第八五三號事件起訴
      主張：「訴外人高定、闕山豬、闕河添於三十八年間共同承租當時台北縣南港
      鎮○○○○○段三六二號（即今之九三六地號）之土地供建築房屋使用。訴外
      人高定乃在該地其使用部分建築房屋（門牌號碼南港路一二五號）．．．」，
      業經判決確定，有該確定判決附卷可稽（見原審卷第五六至六一頁），其並未
      主張高定等人另承租系爭九三八土地及其他土地甚明。被上訴人既僅請求上訴
      人塗銷九三六地號上之地上權登記，則縱認高定就九三六地號土地上有租賃權
      存在，亦不足推認高定與被上訴人間就系爭九三八土地有租賃權，故上訴人以
      前開確定判決而主張高定就系爭九三八土地有租賃權，顯不足採。
（二）上訴人雖抗辯稱高定與訴外人闕山豬、闕河添於三十八年間，共同承租當時台
      北縣南港鎮○○○○○段三六一、三六二、三六三、三六四、三六五、三六六
      、三七八、三七九地號八筆土地，出租人為訴外人闕德乳、闕山珍、闕山炳、
      闕山良、闕山沛、闕山徑、闕山福、闕山施、闕山豬、闕河壁及闕河發十一人
      ；嗣其中三六三、三六四、三六五、三六六、三七八地號土地，於五十三年七
      月間分別分割出三六三之一、三六四之一、三六五之一、三六五之二、三六六
      之二、三六六之三及三七八之一地號七筆土地。而上開三六一、三六二、三六
      三、三六四、三六五、三六六、三七八、三七九、三六三之一、三六四之一、
      三六五之一、三六五之二、三六六之二、三六六之三及三七八之一地號十五筆
      土地經重測後改編為九三七、九三六、九二二、六三三、九二一、九二○、九
      三八、九四三、六三四、六三五、六三六、六三七、九一九、六三八及九三九
      地號。而前述終止承租土地契約書所列之十五筆土地核與原台北縣南港鎮○○
      ○○○段三六一、三六二、三六三、三六四、三六五、三六六、三七八及三七
      九地號八筆土地經分割重測後之地號相符，顯見高定與訴外人闕山豬、闕河添
      確係共同承租該十五筆土地云云（見本院上字卷(二)第八三至八八、一○一至一
      ○五頁），但查：
（a） 上訴人就其所指高定與闕山豬，闕河添在三十八年承租上開十五筆土地，並未
      能提出任何具體事証以資証明。
（b） 至於六十九年十二月二十七日「終止承租土地契約書」，僅記載承租人闕山豬
      、闕河添、高詩慶及上訴人巳○○四人，向出租人承租土地坐落於六三三等十
      五筆全部終止承租權，並未提及高定，且依土地登記簿謄本所載，承租人闕山
      豬、闕河添、高詩慶及上訴人巳○○，同為該十五筆土地之共有人，訴外人高
      詩慶及上訴人巳○○之所有權應有部分各六百分之三十四，係於四十一年間由
      訴外人闕山豬移轉登記而來，高定並無應有部分（見本院更一卷第一三六、一
      三六之一頁），足見於六十九年間簽訂「終止承租土地契約書」時，上訴人巳
      ○○及訴外人高詩慶仍為土地共有人，且在該土地上共有系爭房屋，故被上訴
      人乃以其為終止承租土地契約書之對象，此與高定及其繼承人無關。故上訴人
      以上開終止承租土地契約曾列高定之繼承人之一即上訴人巳○○及訴外人高詩
      慶為對象，以及該契約第一條記載承租土地細目為北市○○區○○段一小段六
      三三、六三四、六三五、六三六、六三七、六三八、九一九、九二○、九二一
      、九二二、九三六、九三七、九三八、九三九、九四三號等十五筆土地，進而
      抗辯高定及上訴人就系爭土地均有承租權，亦無足取。
（c） 上訴人又抗辯伊等之被繼承人曾繳納租金，故有承租權云云，惟為被上訴人所
      否認，而上訴人所舉出之證人林目耳（即高定之外甥女）到場所為之證言，並
      不能證明高定，就系爭九三八土地有租賃關係存在（見本院上字卷(二)第六九頁
       ）；即證人闕勉（即闕山豬之女）證稱：「．．．我父親三兄弟所耕作之田
      地都是共有土地，收成後，未使用土地的共有人，他們會照他們的持分額（即
      應有部分）來領取收成的一部分，若無收成，即無收取，但無訂立書面租約，
      用此方式耕種之土地約有三甲，但地號不清楚」（見本院上字卷(二)第七十頁）
      、「．．．我家土地係共有，我們持分百分之三四，．．．，但所有土地都由
      我們做，有收成時以稻穀給他（指其他共有人），無收成時就沒給．．但不清
      楚一年給稻穀之數量，是田地與房屋均包括在內，地號面積亦不清楚．．」（
      見本院上字卷(一)第一四九頁），亦僅足據為證明其家人有耕種共有土地而於有
      收成時交付稻穀與未耕種之共有人之事實，至租賃之雙方當事人與租賃面積及
      租金之內容均不清楚，且更證稱若無收成時即無交付稻穀，亦顯與租賃契約之
      成立要件不符，足見證人闕勉所為之上開證言，亦不足據為證明高定與被上訴
      人間就系爭九三八土地有租賃關係存在。
（d） 又依台北市政府地政處八十八年一月二十日函（見本院重上卷一第一三三至一
      三六頁），放領予闕山豬為三重埔段三七二之二號土地，另並無放領予高定號
      闕河穩添之資料，又高定承領土地為三重埔段三七三之一號，本件系爭九三八
      號土地（重測前為三七八號），與高定承領土地無涉，亦難認高定對系爭九三
      八號土地有租賃關係。
（e） 再按前開終止租賃土地契約書第七條約定「甲方巳○○、高詩慶等二人姐夫謝
      金波（即辰○○之夫）侵佔本小段九三六、九三八號上違章建築物一切補償費
      已包括於本契約第二條補償費在內，其拆遷住戶遷移一切由甲方負責，不得提
      出任何要求」等語，亦已於簽約當時表明辰○○所居住占用九三六、九三八號
      土地上之建物確有無權占用系爭九三八土地之情事，其拆遷補償費已包括在系
      爭契約所定之補償費用之內，而應由高詩慶、巳○○協調給付，亦可証系爭房
      屋占用九三八號土地並無正當權源甚明。
（f） 按土地所有人建築房屋逾越疆界者，鄰地所有人如知其越界而不即提出異議，
      不得請求移去或變更其建築物，固為民法第七百九十六條前段所明定，然主張
      鄰地所有人知其越界而不即提出異議者，應就此項事實負舉證之責；上訴人雖
      抗辯被上訴人於高定建屋時即已明知其越界而不即提出異議，依法不得再行訴
      請拆屋還地云云，惟為被上訴人所否認，微論上訴人對此有利於己之事實不能
      舉證以實其說。況系爭房屋係屬土磚造平房，於三十九年四月十日總登記以迄
      六十八年七月一日地籍圖重測時，面積僅九０．五二平方公尺，並均坐落於九
      三六地號土地上（重測前為三六二地號－見原審卷第五十四、五十五頁，本院
      卷更一卷第四十九頁），既經二次測量，且於六十九年六月間申報稅籍時，原
      登記坪數亦僅記載為三０．三八坪，惟當時再經測量實際坪數已有增加，有台
      北市稅捐處南港分處房屋稅籍記錄表可據（見原審卷第一二四頁），尤足證明
      系爭房屋並非於原來建築當時即已越界占用系爭九三八號土地，核與民法第七
      百九十六條「越界建築」之要件不合，足見上訴人所為之上開抗辯，亦無足取
      。
七、至上訴人主張依最高法院七十三年五月八日之民事庭會議決議「土地與房屋同屬
    一人，而將土地與房屋分開同時或先後出賣時，依本院四十八年台上字第一四五
    七判例，應推斷土地承買人默許房屋承買人繼續使用土地，參照該判例之原判決
    全部裁判意旨，係認為使用土地之房屋所有人對土地所有人應支付相當之代價，
    則其法律關係之性質，當屬租賃。至其租金數額，如當事人間不能協議決定，當
    可訴請法院裁判。其再轉讓而承受土地所有權之人，應有民法第四百二十五條之
    適用，其再因轉讓而繼受房屋所有權人，則除有反對之特約外，應推斷土地所有
    人對之默許其繼續承租，故不問其後為轉讓土地或轉讓房屋，其土地所有權之承
    受人對房屋所有人或房屋所有權之承受人對土地所有人，均繼續其原來之法律關
    係。」，系爭房屋之公同共有人巳○○與高詩慶，於四十一年六月二十九日受讓
    系爭九三八號土地之應有部分而成為土地之共有人，是巳○○、高詩慶就土地與
    房屋同時有所有權，嗣後被上訴人許林素珠承受九三八號土地之應有部分，應有
    民法第四百二十五條之一之適用，而應推斷被上訴人默許上訴人等繼續使用系爭
    九三八號土云云。惟查：
（一）民法第四百二十五條之一之適用，應以房屋所有權全部及土地所有權全部，均
      同屬一人所有，而僅將土地或房屋分別轉讓他人之情形而言，本件巳○○、高
      詩慶依前所述雖為系爭房屋之公同共有人，而其二人就系爭九三八地號土地之
      應有部分各為六百分之三十四，在其未移轉應有部分之前，就九三八地號土地
      亦僅能依其應有部分為使用收益，惟共有人就共有物之特定部分使用收益，仍
      須得共有人全體同意，非謂共有人得對共有物之全部或任何一部有自由使用收
      益之權（參見最高法院六十二年台上字第一八０三號判例意旨），故其二人未
      得全體共有人同意而占用九三八號土地建築房屋，其他土地之共有人得本於所
      有權請求除去其妨害或請求向全體共有人返還之，則巳○○與高詩慶就其他共
      有人而言，仍屬無權占有九三八地號土地，自不可能因其事後將其就九三八地
      號土地之應有部分移轉予被上訴人辛○○○，而取得合法占用系爭九三八地號
      土地之權利。故本件之情形應無民法第四百二十五條之一之適用。
八、上訴人既不能證明伊等就系爭九三八號土地有不定期限之租賃關係存在，亦不能
    證明有何使用之正當權源，自屬無權占有，被上訴人本於所有權人之地位，而依
    民法第七百六十七條規定，請求上訴人拆屋還地，自屬有據。復按無法律上之原
    因而受利益，致他人受損害者，應返還其利益。但依其利益之性質或其他情形不
    能返還者，應償還其價額，民法第一百七十九條及第一百八十一條但書分別定有
    明文；又無權占有他人土地，可能獲得相當於租金之利益，為社會通常之觀念（
    最高法院六十一年台上字第一六九五號判例參照），而相當於租金之利益，依其
    性質不能返還，則應返還其價額。被上訴人主張上訴人無權占有系爭土地，伊等
    受有相當於租金之不當得利，為此，依民法第一百七十九條不當得利之規定，請
    求上訴人償還所受利益之價額，亦屬有據。又按城市地方房屋之租金，以不超過
    土地及其建築物申報總價額年息百分之十為限；且於租用基地建築房屋時亦準用
    之，此觀土地法第九十七條第一項及第一百零五條之規定自明。系爭九三八號土
    地上之系爭房屋門牌為台北市○○區○○路四六三巷十一號，南邊面臨重陽路，
    路寬約二十公尺，北邊面臨重陽路四二三巷三弄，路寬約十公尺，附近有台北市
    立南港高工，然商店不多，商業機能尚非發達等情，有土地登記謄本、現場相片
    五張、地籍圖及現況圖可憑（見原審卷第一九○至一九四頁）。爰斟酌上開一切
    情狀後，認應以系爭土地申報地價之年息百分之五計算為適當。另被上訴人於八
    十四年八月三十日判決分割確定前就系爭九三八號土地所占所有權應有部分共為
    一萬二千分之九三八五，有判決分割前之土地登記謄本可證（見原審卷第三五三
    、三五八至三六九頁）；又系爭土地未申報地價，依平均地權條例第十六條規定
    ，應以公告地價百分之八十為申報地價，則系爭土地八十年七月一日至八十三年
    六月三十日之申報地價應為一萬零六百四十元（其計算式為：13,300元×80％＝
    10,640元），八十三年七月一日以後之申報地價為一萬四千四百元，此亦有地價
    證明書及土地登記謄本可憑（見原審卷第十五至二一頁、第三五八頁）。則被上
    訴人請求上訴人自八十年七月一日起至八十三年六月三十日止，按年給付六萬一
    千五百七十八元（其計算方式為：10,640元×148×5％×9,385÷12,000=61,578
     元，元以下四捨五入，下同），自八十三年七月一日起至八十四年八月三十一
    日止，按年給付八萬三千三百三十九元（其計算式為：14,400元×148×5％×
    9,385÷12,000=83,339元），自八十四年九月一日起至返還土地之日止，按年給
    付十萬六千五百六十元（其計算方式為：14,400元×148×5％=106,560元），亦
    屬有據。
九、綜上所述，被上訴人依民法第七百六十七條及第一百七十九條之規定，請求上訴
    人將系爭房屋拆除後，返還系爭九三八號土地，並自八十年七月一日起至八十三
    年六月三十日止，按年給付六萬一千五百七十八元，自八十三年七月一日起至八
    十四年八月三十一日止，按年給付八萬三千三百三十九元，自八十四年九月一日
    起至返還土地之日止，按年給付十萬六千五百六十元部分，自屬應予准許。從而
    ，原審就上開應予准許部分所為上訴人敗訴之判決，核無違誤，上訴論旨猶執前
    詞指摘原判決此部分不當，求為廢棄改判，為無理由，應予駁回。
十、至兩造其餘之攻擊或防禦方法及未經援用之證據，經本院斟酌後，認為均不足以
    影響本判決之結果，自無逐一詳予論駁之必要，併此敘明。
十一、據上綸結，本件上訴為無理由，依民事訴訟法第四百四十九條第一項、第八十
      五條第二項，判決如主文。
四、據上論結，本件上訴為無理由，依民事訴訟法第四百四十九條第一項、第七十八
    條、第八十五條第一項前段，判決如主文。
中　　　華　　　民　　　國　　九十三　　年　　 十二 　　月　　 十五 　　日
                              民事第九庭
                                  審判長法  官  楊  豐  卿
                                        法  官  林  金  吾
                                        法  官  張      蘭
正本係照原本作成。
如不服本判決，應於收受送達後二十日內向本院提出上訴書狀，其未表明上訴理由者
，應於提出上訴後二十日內向本院補提理由書狀（均須按他造當事人之人數附繕本）
上訴時應提出委任律師或具有律師資格之人之委任狀；委任有律師資格者，另應附具
律師資格證書及釋明委任人與受任人有民事訴訟法第四百六十六條之一第一項但書或
第二項（詳附註）所定關係之釋明文書影本。
中　　　華　　　民　　　國　　九十三　　年　　 十二 　　月　　 十六 　　日
　　　　　　　　　　　　　　　　　　　　書記官  應  瑞  霞
附註：
民事訴訟法第四百六十六條之一（第一項、第二項）：
對於第二審判決上訴，上訴人應委任律師為訴訟代理人。但上訴人或其他法定代理人
具有律師資格者，不在此限。
上訴人之配偶、三親等內之血親、二親等內之姻親，或上訴人為法人、中央或地方機
關時，其所屬專任人員具有律師資格並經法院認為適當者，亦得為第三審訴訟代理人
。
